臺灣高等法院刑事裁定
111年度毒抗字第703號
抗  告  人
即  被  告  陳佐政





上列抗告人因聲請施以強制戒治案件，不服臺灣新北地方法院11
1年度毒聲字第877號，中華民國111年7月25日裁定（聲請案號：
臺灣新北地方檢察署111年聲戒字第149號、111年度毒偵緝字第1
276號），提起抗告，本院裁定如下：
    主  文
抗告駁回。
    理  由
一、原裁定意旨略以：抗告人即被告甲○○（下稱被告）因施用第
    二級毒品案件，經原審法院以110年度毒聲字第2578號裁定
    送勒戒處所觀察、勒戒後，認有繼續施用毒品傾向，有法務
    部○○○○○○○○民國111年7月15日北所衛字第11113005790號函
    暨所附有無繼續施用毒品傾向證明書及有無繼續施用毒品傾
    向評估標準紀錄表可稽，被告既有繼續施用毒品之傾向，檢
    察官聲請裁定令被告入戒治處所強制戒治，核無不合，爰依
    毒品危害防制條例第20條第2項之規定裁定被告令入戒治處
    所強制戒治，其期間為6個月以上，至無繼續強制戒治之必
    要為止，但最長不得逾1年等語。
二、抗告意旨略以：評估是否有繼續施用毒品傾向之過程僅3分
    鐘，過於草率、粗糙，有失客觀性；且將已執行完畢之前科
    紀錄列入計算，顯有不公；又被告雙親已故，依規定旁系血
    親兄弟無法辦理會客，將此種因素計入評估分數，對被告亦
    屬不公；被告目前有正當工作，獨自租屋養活自己，若遭戒
    治將一無所有，況有其他觀察、勒戒人條件比被告差仍於觀
    勒期滿後順利出所，被告實無強制戒治之必要，請撤銷原裁
    定等語。
三、按觀察、勒戒後，檢察官或少年法院（地方法院少年法庭）
    依據勒戒處所之陳報，認受觀察、勒戒人有繼續施用毒品傾
    向者，檢察官應聲請法院裁定或由少年法院（地方法院少年
    法庭）裁定令入戒治處所強制戒治，其期間為6個月以上，
    至無繼續強制戒治之必要為止，但最長不得逾1年，毒品危
    害防制條例第20條第2項定有明文。又有無繼續施用毒品傾
    向之評估標準，並非完全以受勒戒人勒戒後之結果為準，勒
    戒前之各種情況，仍應作為評估之依據。依勒戒處所評分說
    明手冊規定，係以前科紀錄與行為表現、臨床評估、社會穩
    定度，三項合併計算分數，每一大項皆有靜態因子與動態因
    子。而關於有無繼續施用毒品傾向之評估標準，法務部因應
    毒品危害防制條例之修正及109年11月18日最高法院刑事大
    法庭109年度台上大字第3826號裁定意旨，業於110年3月26
    日以法矯字第11006001760號函修正頒布「有無繼續施用毒
    品傾向評估標準紀錄表」、「有無繼續施用毒品傾向評估標
    準評分說明手冊」，上開評分說明手冊載明判定之原則：「
    受觀察勒戒人入所後，經過2週時間的觀察、勒戒，由處所
    及醫療人員依據其各項紀錄、資料及觀察勒戒期間之行為表
    現，加以評分。在勒戒人入所4至6週後，可再做一次評估以
    做必要之評分修正。每一大項皆有靜態因子與動態因子。先
    以靜態因子分數評分，靜態因子分數總分在60分（含）以上
    為『有繼續施用毒品傾向』；60分以下，與動態因子分數相加
    ，如果總分在60分（含）以上，為『有繼續施用毒品傾向』」
    ，又評估標準紀錄表及說明手冊中「前科紀錄與行為表現」
    之第1題及第3題之計分方式修正如下(餘無修正)：㈠第1項「
    毒品犯罪相關司法紀錄」：計分方式修正為每筆(次)5分，
    總分上限為10分；㈡第3項「其他犯罪相關紀錄」：計分方式
    修正為每筆(次)2分，總分上限為10分。是被告有無「繼續
    施用毒品傾向」，係依具體個案之臨床實務及相關事證等情
    綜合判定，有其相當之專業依據及標準，且涉及專門醫學，
    又衡酌強制戒治之目的，係為協助施用毒品者戒斷毒品之心
    癮及身癮所為之一種保安處分類型，而該評估標準係將與判
    斷有無繼續施用傾向之相關因素加以列舉及量化，適用於每
    一位受觀察、勒戒處分之人，具一致性、普遍性、客觀性，
    以利執法者判定受勒戒人有無繼續施用毒品傾向，倘其評估
    由形式上觀察，無擅斷或濫權等明顯不當情事，法院應予尊
    重。
四、經查：
(一)被告因犯施用第二級毒品犯行，經原審法院以110年度毒聲
    字第2578號裁定令入勒戒處所觀察、勒戒，於執行觀察、勒
    戒期間，經法務部○○○○○○○○附設勒戒處所依法務部上開110
    年3月26日修正之評估標準評分為：⑴前科紀錄與行為表現部
    分合計為30分（毒品犯罪相關司法紀錄「8筆」，上限10分
    、首次毒品犯罪年齡為「21-30歲」計5分、其他犯罪相關紀
    錄「5筆」計10分、入所時尿液毒品檢驗為「一種藥物反應
    」計5分，上開靜態因子合計為30分，所內行為表現之動態
    因子評定為0分）；⑵臨床評估部分合計為37分（「有」多重
    毒品濫用，種類：海洛因、安非他命，計10分、「有」合法
    物質濫用，種類：菸，計2分、使用方式為「無注射使用」
    計0分、使用年數為「超過1年」計10分，上開靜態因子合計
    為22分；精神疾病共病（含反社會人格）為「有，Bipolar 
    I disorder 」，計10分、臨床綜合評估（含病識感、動機
    、態度、就醫意願）評定為「偏重」計5分，上開動態因子
    合計為15分）；⑶社會穩定度部分合計為5分（工作為「全職
    工作」工程交管，計0分、家人藥物濫用為「無」計0分，上
    開靜態因子合計為0分；入所後家人是否訪視為「無」計5分
    、出所後是否與家人同住為「否」計5分，上開動態因子合
    計為5分）。以上⑴至⑶部分之總分合計為72分（靜態因子共
    計52分，動態因子共計20分），經依新修正之評估標準評定
    為「有繼續施用毒品傾向」等情，有法務部○○○○○○○○111年7
    月15日北所衛字第11113005790號暨所附有無繼續施用毒品
    傾向證明書、有無繼續施用毒品傾向評估標準紀錄表附卷可
    憑（見毒偵緝字第1276號卷第34至36頁）。是新修正之「有
    無繼續施用毒品傾向評估標準」既係法務部邀集專家學者暨
    相關機關研商後修正完竣，以因應本次毒品危害防制條例之
    修法意旨，且為一般受觀察勒戒處分人均一體適用，本院就
    此專業判斷自應尊重。而且依照評分說明手冊載明判定之原
    則，上述評估係該所相關專業知識經驗人士，於被告受觀察
    、勒戒期間，依其本職學識評估被告之前科紀錄與行為表現
    、臨床評估、社會穩定度等因子所為之綜合判斷，經科學驗
    證所得之結論，足徵上開證明書及評估標準紀錄表，係綜合
    個案之臨床實務及具體事證為評分，以判定被告有繼續施用
    毒品傾向，自形式上觀察，並無擅斷或濫權等明顯不當之情
    事，自得資為判斷被告有無繼續施用毒品傾向之證明。是自
    上開評定之評分結果觀之，被告確有繼續施用毒品之傾向，
    而達應施以強制戒治之標準，自有依法再施以強制戒治以降
    低其再次施用毒品之危險性之必要，被告謂評估時間僅3分
    鐘、草率不客觀云云，並不可採。
(二)又於司法實務或醫學臨床上，具有毒品前科紀錄者，或因長
    期有機會接觸毒品，或因欲藉由毒品作用暫時隔絕現實環境
    ，其反覆性、繼續性地再犯施用毒品犯行之機率，確實較沒
    有毒品前科者高，因此上開評估標準方會將勒戒人之前科紀
    錄列入重要之評分項目，且於評分說明手冊明訂：所謂毒品
    犯罪相關司法紀錄，不論其為吸食施打、運輸、販賣、持有
    毒品或其他罪名，凡觸犯毒品危害防制條例、原肅清煙毒條
    例、原麻醉藥品管理條例或管制藥品管理條例相關刑罰規定
    者均屬之，觀察勒戒、強制戒治及緩起訴後不起訴的紀錄也
    列入毒品相關犯罪紀錄項目範圍（該評分說明手冊參照）。
    參以被告前有多項詐欺、槍砲、妨害自由等犯行及有多次施
    用毒品之前案紀錄，被告反覆施用毒品的前科紀錄及其他犯
    罪相關紀錄，恰符合上開經驗法則，且修訂後之評估標準，
    將毒品犯罪相關司法紀錄及其他前科紀錄均定其配分上限10
    分，已無因前案紀錄比重過高而致使其他項目形同虛設之弊
    ，可見上開評估標準將受勒戒人的前科紀錄做為評估依據，
    及前開評定結果並以修正後之「有無繼續施用毒品傾向評估
    標準」規定之上限標準列計其得分，均無違法不當之處。抗
    告意旨認將已執行完畢前科紀錄列入評估，有所不公云云，
    亦無可採。
(三)又評估標準紀錄表之評分項目「社會穩定度」項下，細分「
    工作」、「家庭」小項。而「家庭」小項，再細分「家人藥
    物濫用」若有計5分；「入所後家人是否訪視」若無計5分；
    「出所後是否與家人同住」若否計5分，而上開3細項，得分
    上限5分。被告雖經勒戒處所在評估標準紀錄表上，就「家
    人藥物濫用」勾「無」0分、「入所後家人是否訪視」，勾
    「無」得5分、「出所後是否與家人同住」勾「否」得5分，
    然因得分上限為5分，縱認被告主張雙親已故，旁系血親兄
    弟無法辦理會客及獨自租屋等情為真，然予剔除「入所後家
    人是否訪視」、「出所後是否與家人同住」二項合計上限分
    數5分後，被告總分仍為67分，是被告此部分指摘縱認屬實
    ，對其經判定有繼續施用毒品之傾向之評估結果，尚不生影
    響。至被告所舉其他受觀察、勒戒人之情形，因個案具體情
    節不同，自難比附援引；其餘所稱工作經濟等因素，亦非審
    酌應否為強制戒治之考量事由，均無從執此認原裁定有所違
    誤。
五、綜上所述，原審依毒品危害防制條例第20條第2項後段、第3
    項之規定，裁定被告令入戒治處所施以強制戒治，其期間為
    6個月以上，至無繼續強制戒治之必要為止，但最長不得逾1
    年，經核並無不合。抗告意旨徒以前詞指摘原裁定不當，請
    求撤銷原裁定，為無理由，應予駁回。  
據上論斷，應依刑事訴訟法第412條，裁定如主文。
中　　華　　民　　國　　111 　年　　8 　　月　　16　　日
                  刑事第一庭    審判長法　官  周煙平 
　　　　　　　　                   　 法　官  連育群 
　　　　　　　　　　　　　　          法　官  林庚棟  
以上正本證明與原本無異。
不得再抗告。
                                       書記官  張玉如
中　　華　　民　　國　　111 　年　　8 　　月　　16　　日